【裁判字號】    99,消債抗,48
【裁判日期】    990427
【裁判案由】    更生事件
【裁判全文】
臺灣板橋地方法院民事裁定            99年度消債抗字第48號
抗  告  人  甲○○
上列抗告人因更生事件，對於中華民國99年3 月17日本院98年度
消債更字第668 號裁定提起抗告，本院裁定如下：
    主      文
原裁定廢棄。
抗告人甲○○自中華民國九十九年四月二十七日下午四時起開始
更生程序。
本件命司法事務官進行更生程序。
    理      由
一、按債務人對於金融機構因消費借貸、自用住宅借款、信用卡
    或現金卡契約而負債務，在聲請更生或清算前，應提出債權
    人清冊，以書面向最大債權金融機構請求協商債務清償方案
    並表明共同協商之意旨，消費者債務清理條例第151 條第1
    項定有明文。次按債務人與金融機構協商成立者，不得聲請
    更生或清算，但因不可歸責於己之事由，致履行顯有重大困
    難者，不在此限；本條例施行前，債務人依金融主管機關協
    調成立之中華民國銀行公會會員辦理消費金融案件無擔保債
    務協商機制與金融機構成立之協商，準用前項之規定，消費
    者債務清理條例第151 條第5 項、第6 項分別定有明文。
二、抗告人意旨略以：抗告人於民國95年間勉強參加銀行公會之
    協商，約定分120 期，每月清償新臺幣（下同）3 萬8,504
    元，然此協商並不包含台灣土地銀行股份有限公司（下稱土
    地銀行）及合作金庫商業銀行股份有限公司（下稱合作金庫
    ）之債權，故抗告人每月除須支付協商金額3 萬8,504 元外
    ，尚須分別支付合作金庫及土地銀行1 萬1,600 元及5,900
    元，即抗告人每月須清償達5 萬6,000 元，抗告人係咬牙苦
    撐，請求親友協助，非鈞院認定之「能正常繳款17期，則抗
    告人依原協商條件履行，應無重大困難」情事。又抗告人於
    97年6月間與最大債權銀行台新國際商業銀行股份有限公司
    （下稱台新銀行）達成個別協商一致性方案，約定分180期
    ，利率0%，每月清償6,000元，然此協商金額6,000元，係僅
    單指台新銀行一間，不包含其他債權，而以抗告人於99年3
    月25日向所有債權人詢問之債務總額約計616萬746元，以
    180期，利率0%計算，抗告人每月須清償3萬4,226元。而抗
    告人配偶目前亦因債務問題未處理，目前失業中，以債務人
    平均月薪資6萬8,462元，扣除自身、配偶及3名未成年子女
    之每月最低生活費用4萬9,145元（97年度台灣省每人每月最
    低生活費9,829元×5人＝49,145元），餘額已不足依該方案
    清償，故抗告人無法同意該180期，利率0%之方案，抗告人
    遂於97年6月間第一次聲請更生。另抗告人95至97年度所得
    資料清單所載之競技所得，非抗告人所有，皆係抗告人岳母
    彩券中獎所得，抗告人僅代為領取，即扣除競技所得後，抗
    告人95至98年間之年收入分別為85萬4,635元、79萬8,994元
    、81萬4,059元及81萬8,479元，是抗告人95年至98年間平均
    月薪資為6萬8,462元。故抗告人非無還款誠意，係債權銀行
    無法提出抗告人能力範圍內之協商方案，爰依法提起本件抗
    告等語。
三、經查：
  (一)本件抗告人於95年間依照「中華民國銀行公會會員辦理消費
    金融案件無擔保債務協商機制」，與最大債權銀行成立協商
    ，約定自95年7 月起，分120 期，利率0%，於每月10日攤還
    3 萬8,504 元，抗告人並依約履行至96年11月止（本院98年
    度消債更字第668 號卷第43至46頁）。而抗告人於96年2 月
    起，每月尚須清償合作金庫約1 萬1,621 元（本院98年度消
    債更字第668 號卷第50至51頁及第135 頁）；於95年12月起
    至96年11月間，每月清償土地銀行約5,982 元（本院98年度
    消債更字第668 號卷第61至62頁及第140 頁），即抗告人於
    毀諾前，每月須清償約5 萬6,107 元（38,504＋11,621＋5,
    982 ＝56,107）。是經本院審酌，依抗告人96年度所得資料
    清單所載之平均月收入約6 萬8,612 元，扣除其每月須清償
    金額5 萬6,107 元後，已不足維持其個人及3 名未成年子女
    （與配偶平均分擔）之96年度最低生活費2 萬3,773 元（9,
    509 ＋9,509 ×3÷2≒23,773）。準此，抗告人原主張：伊
    須維持生活，而無法依債權人要求繳付上開金額，乃有不可
    歸責於己致毀諾之事由等語，並非無據。
  (二)又抗告人於97年6 月間，與其最大債權銀行成立個別協商一
    致性方案，約定分180 期，利率0%清償，而協商成立後抗告
    人並未清償即毀諾等情，固有台新銀行台新總債務協商部字
    第09800014552 號函在卷可稽。依抗告人自陳之99年3 月25
    日負債總額616 萬746 元計，其每月須清償3 萬4,226 元（
    6,160,746÷180≒34,226）。以抗告人97年度所得資料清單
    顯示，其年度所得為108 萬4,059 元，縱扣除抗告人稱非其
    收入之競技所得27萬元後，尚餘81萬4,059 元，即其每月平
    均薪資尚有約6 萬7,838 元。經本院審酌，以抗告人97年間
    每月平均薪資6 萬7,838 元，扣除其個人及3 名未成年子女
    （與配偶共同分擔）之97年度基本生活費用2 萬7,573 元後
    （9,829＋9,829×3÷2≒24,573），尚餘4 萬265 元，顯然
    足供抗告人依個別協商一致性方案清償，然尚不得據此認定
    抗告人於96年11月間之毀諾，無不可歸責於己致履行顯有重
    大困難之事由。
四、次按法院開始更生程序之裁定，應載明其年、月、日、時，
    並即時發生效力，消費者債務清理條例第45條第1 項定有明
    文。又法院裁定開始更生或清算程序後，得命司法事務官行
    更生或清算程序，同條例第16條第1 項亦定有明文可參。本
    件抗告人主張繼續履行協商內容有重大困難，而此事由非抗
    告人主觀惡意不履行協議，實係客觀上確有不可歸責於抗告
    人之事由所致，業據提出戶籍謄本、債權人清冊、財產及收
    入狀況說明書、抗告人之綜合所得資料清單、財產歸屬清單
    、協議書及匯款明細等為證。
五、綜上，抗告人係一般消費者，其已達不能清償債務之虞程度
    ，其中無擔保或無優先權之債務，在1,200 萬元以下，之前
    雖與各債權銀行達成協議，但因不可歸責於己之事由，致履
    行上開協議顯有重大困難，且未經法院裁定開始清算程序或
    宣告破產，又查無消費者債務清理條例第6 條第3 項、第8
    條或第46條各款所定駁回更生聲請之事由存在，則抗告人聲
    請更生，即應屬有據。原法院以本件抗告人聲請更生，但未
    符消費者債務清理條例第151 條第5 項、第6 項規定，而駁
    回抗告人之聲請，尚有未洽；抗告意旨指摘原裁定不當，求
    予廢棄，應認為有理由，自應由本院將原裁定廢棄，並准許
    抗告人自99年4月27日下午4時起開始更生程序。又按法院裁
    定開始更生或清算程序後，得命司法事務官進行更生或清算
    程序，必要時得選任律師、會計師或其他適當之自然人或法
    人一人為監督人或管理人，消費者債務清理條例第16條第1
    項定有明文。本件抗告人聲請更生既經准許，爰並依上開規
    定裁定命司法事務官進行本件更生程序。
六、至於抗告人提出之更生方案倘未能獲得債權人會議可決或經
    法院裁定認可者，依消費者債務清理條例第61條、第65條第
    1 項規定，法院應同時以裁定開始清算程序，故非經法院裁
    定准予更生即可解免或減輕債務，仍應由債務人提出可供採
    擇之方案，以利於更生程序之進行，附此說明。
七、結論：本件抗告為有理由，爰依消費者債務清理條例第11條
    第2 項、第45條第1 項、第16條第1 項、第15條，民事訴訟
    法第492 條前段，裁定如主文。
中    華    民    國    99    年    4    月    27    日
                  民事第一庭    審判長法  官  李世貴
                                      法  官  黃若美
                                      法  官  黃信滿
以上正本證明與原本相符
本裁定不得抗告
本裁定已於99年4月27日下午4時公告。
中    華    民    國    99    年    4    月    27    日
                                      書記官  莊琬婷

司法院資訊處製作；財團法人民間司法改革基金會備份。
